ACORDAO-COMPLETO-2577135

ACÓRDÃO 1761/2023 ATA 4/2023 - SEGUNDA CÂMARA

VISTOS, relatados e discutidos este processo em que se analisa ato de admissão de pessoal emitido pela Caixa Econômica Federal em benefício da Sra. Lilian de Carvalho Andrade.
ACORDAM os ministros do Tribunal de Contas da União, reunidos em sessão da 2ª Câmara, diante das razões expostas pelo relator e com fundamento no art. 71, inciso III, da Constituição Federal e nos arts. 1º, inciso V, e 39, inciso I, da Lei 8.443/1992, c/c os arts. 259, inciso I, 260, §§ 1º e 2º, do Regimento Interno/TCU, em:
9.1. considerar legal a admissão expedida em favor da Sra. Lilian de Carvalho Andrade, concedendo registro ao correspondente ato; e
9.2. dar ciência deste Acórdão à interessada e à Caixa Econômica Federal.

Processo em que se analisa ato de admissão de pessoal emitido pela Caixa Econômica Federal em benefício da Sra. Lilian de Carvalho Andrade.

Segunda Câmara

Caixa Econômica Federal.

3. Interessada: Lilian de Carvalho Andrade (XXX.895.886-XX).

13.1. Ministros presentes: Augusto Nardes (na Presidência), Aroldo Cedraz e Antonio Anastasia.
13.2. Ministro-Substituto convocado: Marcos Bemquerer Costa (Relator).

MARCOS BEMQUERER

Trata-se de ato de admissão de pessoal emitido pela Caixa Econômica Federal - Caixa em benefício da Sra. Lilian de Carvalho Andrade.
2.	 A antiga Secretaria de Fiscalização de Integridade de Atos e Pagamentos de Pessoal e de Benefícios Sociais (Sefip) , atual Unidade de Auditoria Especializada em Pessoal (AudPessoal) , analisou o processo, concluindo pela ilegalidade da admissão e pela negativa de registro do ato em questão, por compreender que a contratação ocorreu após o vencimento do prazo de validade do concurso, nos termos da instrução inserta à peça 17, que reproduzo em parte e com ajustes de forma: 
"HISTORICO
3.	Conforme se observa em despacho proferido pelo Ministro-Relator (peça 8) , ao considerar que não havia notícia atualizada nos autos acerca do trânsito em julgado da decisão favorável à interessada e que, em consulta efetuada ao Pje pelo Gabinete, não foi encontrada certidão nesse sentido, sendo que essa informação, de acordo com a atual jurisprudência desta Corte de Contas, é relevante para apreciar a legalidade da admissão em exame, o Ministro-Substituto Marcos Bemquerer Costa determinou o retorno dos autos a esta Unidade Técnica para que diligenciasse o Tribunal Regional do Trabalho da 3ª Região, com vistas a obter informações sobre o processo 0010352-10.2016.5.03.0111 (RO) , especialmente quanto ao trânsito em julgado da decisão ou à interposição de eventuais recursos.
4.	Esta Unidade Técnica encaminhou ao Tribunal Regional do Trabalho da 3ª Região o Ofício 13049/2022-TCU-Seproc, de 29/3/2022, solicitando as informações relativas ao processo judicial em tela. 
5.	Em atendimento à diligência, a Diretora Judiciária do Tribunal Regional do Trabalho da 3ª Região encaminhou o Ofício N. DJ/27/2022, de 1º/4/2022 (peça 11) , respondendo que anexou cópia integral dos autos do processo n. 0010352-10.2016.5.03.0111 (peça 12) , e da consulta processual (peça 13) realizada naquela data no sítio eletrônico do Tribunal Superior do Trabalho (TST) , por meio da qual é possível verificar que o processo estava pendente de julgamento de recurso no TST. 
12. A data de validade do concurso público era inicialmente 16/6/2015, a qual foi prorrogada para até 16/6/2016. Todavia a interessada foi convocada em 4/8/2017, após obter decisão judicial favorável.
13. Importa informar que a contratação após a validade do aludido certame está em desconformidade com a legislação vigente. Há jurisprudência consolidada no TCU no sentido de considerar ilegais e negar registro aos atos de admissões ocorridos após a expiração do prazo improrrogável dos certames, consoante Acórdão 1106/2020-TCU-Plenário, cujo enunciado prescreve:
'A expiração do prazo de validade de concurso público constitui óbice intransponível ao registro pelo TCU de atos de admissão efetuados posteriormente a essa data, devendo, no entanto, ser assegurada a produção dos efeitos das admissões enquanto subsistir decisão judicial favorável aos interessados.'
14. Mediante consulta desta Unidade Técnica ao sítio eletrônico do Tribunal Regional do Trabalho da 3ª Região, foi possível verificar que a sentença judicial, favorável à interessada, transitou em julgado 20/5/2022 (peça 15) .	
15. Entende-se que a apreciação do ato em tela deve ser no mesmo sentido dos pronunciamentos da 1ª Câmara deste Tribunal constantes dos Acórdãos 15163/2021, 15164/2021, 15165/2021 e 15166/2021, Relator Ministro Vital do Rêgo, 18359/2021 e 18360/2021, Relator Ministro Walton Alencar Rodrigues, 2693/2022, 2822/2022, 2839/2022, 3034/2022, 3268/2022 e 3270/2022, Relator Ministro Benjamin Zymler, os quais defendem que os atos em situação equiparada à do ora examinado, mesmo quando amparados por decisão judicial transitada em julgado, devem ser considerados ilegais, tendo em vista o princípio da independência das instâncias e a competência exclusiva deste Tribunal para se pronunciar acerca da legalidade de atos de admissão.
16. Assim, propõe-se considerar ilegal o ato de admissão de LILIAN DE CARVALHO ANDRADE, negando-lhe o correspondente registro, nos termos do art. 260, § 1º, do Regimento Interno desta Corte de Contas, bem como esclarecer à Caixa Econômica Federal que a presente admissão poderá ser mantida em razão de estar amparada por decisão judicial transitada em julgado.
17. O quadro resumo de ocorrências e o detalhamento da norma legal e da jurisprudência para a inconsistência acima elencada encontram-se no anexo II desta instrução."
3.		O escalão dirigente da AudPessoal e o Ministério Público de Contas, representado pelo Procurador Júlio Marcelo de Oliveira, se alinharam à análise e ao encaminhamento acima (peças 18 e 19) . 
	É o Relatório.

não há.

Procurador Júlio Marcelo de Oliveira.

PESSOAL. ADMISSÃO. NOMEAÇÃO APÓS EXPIRADO O PRAZO DE VALIDADE DO CONCURSO. EXISTÊNCIA DE SENTENÇA JUDICIAL TRANSITADA EM JULGADO. IRREVERSIBILIDADE DA CONTRATAÇÃO. PARTICULARIDADES DO CASO CONCRETO QUE POSSIBILITAM O EMPREGO DA TÉCNICA DO DISTINGUISHING. LEGALIDADE DA ADMISSÃO. REGISTRO DO ATO.

ATOS DE ADMISSÃO (ADS)

Unidade de Auditoria Especializada em Pessoal (AudPessoal).

Em apreciação ato de admissão de pessoal emitido pela Caixa Econômica Federal - Caixa em benefício da Sra. Lilian de Carvalho Andrade.
2.	 	Da documentação acostada aos autos, sobressai que a interessada logrou êxito em concurso público para o emprego de técnico bancário da Caixa. Entretanto, o banco não efetivou a contratação do candidato, mesmo havendo vagas disponíveis, necessidade de contratação e pessoal terceirizado em exercício de função de bancário no período de vigência do referido concurso (peça 3, p. 4-16) .
3.		Diante dessa situação fática, a Sra. Lilian de Carvalho Andrade ingressou com a Ação Trabalhista Ordinária 0010352-10.2016.5.03.0111, em que requereu a sua imediata contratação. 
4.		Registre-se que a petição de referência foi protocolada e distribuída ao Juízo da 32ª Vara do Trabalho de Belo Horizonte/MG em 16/3/2016, ou seja, em data anterior ao prazo de validade do concurso que expirou em 16/6/2016 (peça 3, p. 1) , conforme consulta efetuada pela minha assessoria ao sítio do Tribunal Regional do Trabalho da 3ª Região, por meio do sistema Pje (disponível em:< https://pje-consulta.trt3.jus.br/consultaprocessual/detalhe-processo/0010352-10.2016.5.03.0111/1
#3365f14>, acesso em 13/2/2023) .
5.		A interessada somente obteve decisão judicial favorável, em 19/4/2017, em grau de recurso (peça 3, p. 12) e, por conseguinte, foi convocada/contratada em 4/8/2017 (peça 3, p. 1) . 
6.		A antiga Secretaria de Fiscalização de Integridade de Atos e Pagamentos de Pessoal e de Benefícios Sociais (Sefip) , atual Unidade de Auditoria Especializada em Pessoal (AudPessoal) , analisou inicialmente o processo por intermédio da instrução inserta à peça 5, sugerindo a ilegalidade da admissão, com a negativa de registro do ato, por compreender que a contratação, havida em 4/8/2017, ocorreu após o vencimento do prazo de validade do concurso (16/06/2016) . O Ministério Público de Contas concordou com a exegese e com o encaminhamento propostos pela unidade técnica (peça 7) .
7.		Ocorre que não havia notícia nos autos acerca do trânsito em julgado da decisão favorável à interessada. Consulta efetuada ao sistema Pje por meu Gabinete não encontrou certidão nesse sentido, sendo aquela informação relevante para apreciar a legalidade da admissão em exame, de acordo com a atual jurisprudência desta Corte de Contas. Diante desse contexto, determinei o retorno dos autos à unidade técnica para que diligenciasse o Tribunal Regional do Trabalho da 3ª Região, com vistas a obter informações sobre o processo 0010352-10.2016.5.03.0111, especialmente quanto ao trânsito em julgado da decisão ou à interposição de eventuais recursos.
8.		A unidade técnica promoveu a medida processual acima, cuja resposta trouxe aos autos cópia integral do processo 0010352-10.2016.5.03.0111 (peça 12) e da consulta processual (peça 13) realizada naquela data no sítio eletrônico do Tribunal Superior do Trabalho (TST) , por meio dos quais se comprovou a existência de recurso pendente de julgamento no TST (peça 12, p. 565) . Nada obstante, consulta posterior efetuada pela unidade instrutiva constatou que a decisão favorável à beneficiária do ato de admissão em exame passou em julgado no dia 20/5/2022.
9.		Após o aparelhamento dos autos com os elementos necessários, a AudPessoal reiterou seu posicionamento anterior, de ilegalidade da concessão e negativa de registro do ato, com o acréscimo de que as admissões, mesmo que amparadas por decisão judicial transitada em julgado, devem ser consideradas ilegais, haja em vista o "princípio da independência das instâncias" e a "competência exclusiva deste Tribunal para se pronunciar acerca da legalidade de atos de admissão". Nessa linha de exegese, cita acórdãos da 1ª Câmara do Tribunal (peças 17 e 18) . O Parquet especializado se alinhou ao exame de mérito da unidade instrutiva (peça 19) .
10.	Como se percebe, a AudPessoal compreende que a contratação (4/8/2017) após o vencimento do prazo de validade do concurso (16/06/2016) é motivo suficiente para o Tribunal considerar ilegal a concessão, independentemente de a decisão judicial que determinou a admissão do empregado na Caixa ter passado em julgado ou não.
11.	Sem desdouro da interpretação da unidade técnica e do Ministério Público de Contas, entendo que a admissão deve ser considerada legal, com o consequente registro do ato, porquanto se subsome ao entendimento desta Casa de Contas conferido a caso bem semelhante ao discriminado nos autos. Refiro-me ao Acórdão 11551/2021-TCU-Primeira Câmara (rel. min. Jorge Oliveira) , cujo voto que o impulsionou reproduzo adiante para uma melhor aproximação com o tema:
"4. O interessado foi aprovado em processo seletivo para o denominado 'cadastro de reserva' para a carreira administrativa do Banco do Brasil, para a microrregião de Alagoas, e obteve aprovação, conforme documentos juntados aos autos. No entanto, ante a preterição dos concursados em detrimento da contratação de servidores terceirizados ao longo do período de validade do concurso, ingressou com ação judicial dois dias antes do término da vigência do processo seletivo.
5.	Inexiste qualquer ilegalidade. Embora a nomeação tenha se dado em período posterior à validade do certame, é certo que foi buscada judicialmente ainda no prazo nele previsto.
 (...) 
10. É certo que este Tribunal tem se orientado no sentido de que 'a expiração do prazo de validade de concurso público constitui óbice intransponível ao registro pelo TCU de atos de admissão efetuados posteriormente a essa data, devendo, no entanto, ser assegurada a produção dos efeitos das admissões enquanto subsistir decisão judicial favorável aos interessados' (Acórdão 1106/2020-TCU-Plenário, Relator Ministro Benjamin Zymler, 2805/2019-2ª Câmara, Relatora Ministra Ana Arraes e 7427/2016-1ª Câmara, Relator Ministro Bruno Dantas, entre outros) . 
11. No voto condutor do primeiro dos arestos mencionados, o relator consignou que:
 ' (...) a Justiça do Trabalho não determinou objetivamente a contratação de nenhum candidato em específico, tampouco indicou o quantitativo de vagas reservadas no certame e muito menos as qualificou: antes, simplesmente estendeu o prazo de validade 'até que se alcance o número de contratações necessárias, de forma a reduzir as contratações temporárias às situações efetivamente emergenciais e de duração reduzida' (cf. sentença de primeiro grau proferida em 19/11/2014) .'
12. E, posteriormente, arrematou: 'portanto, o que se tem, concretamente, é um concurso público cuja vigência, em sua plenitude, já se estende por nove anos, sem nenhum sinal de solução no horizonte'. 
13. O voto condutor do também já aludido Acórdão 7427/2016-TCU-Primeira Câmara, por seu turno, destacou a 'inusitada indefinição quanto ao termo final do prazo de validade do concurso' e a 'generalidade e abrangência da sentença, que não especificou o quantitativo de empregos públicos ocupados de forma supostamente irregular e tampouco delimitou as dependências da ECT em que a falha teria ocorrido'. 
14. A situação constante destes autos é significativamente distinta daqueles precedentes, uma vez que decorre de decisão judicial com contornos perfeitamente delimitados, favorável a apenas cinco candidatos aprovados para localidades previamente definidas (Microrregiões 01 e 02 de Alagoas) .
15. O voto condutor do Acórdão 3503/2016-TCU-Primeira Câmara (Relator Ministro Benjamin Zymler) , mencionado como precedente na discussão que conduziu ao já mencionado Acórdão 1106/2020-TCU-Plenário, demonstrou preocupação com a possível irreversibilidade das contratações, na hipótese de revogação da ordem judicial (...) .
16. A justificada precaução consignada naquele voto não se mostra aplicável ao ato de admissão agora apreciado, uma vez que a sentença que ordenou a contratação já transitou em julgado. Aliás, a irreversibilidade da contratação em tela é caracterizada pela desistência, pelo Banco do Brasil, de embargos que haviam sido por ele opostos contra aquela sentença e da homologação judicial, em 3/9/2018, de acordo entre as partes, com a contratação definitiva dos reclamantes, a 'plena quitação aos direitos vindicados no processo, em caráter irrevogável e irretratável' e pela extinção do processo, com resolução do mérito.
18.  (...) o ato de admissão de (...) se distingue, essencialmente, porque decorre de ação judicial: (i) de escopo restrito; (ii) desprovida do caráter de generalidade; (iii) impetrada dentro do prazo de validade do concurso; e (iv) transitada em julgado. Considero que essas condições, que consolidam a irreversibilidade da contratação, conduzem à conclusão de não haver razões para que o Tribunal deixe de considerar o ato legal, ordenando seu registro."
12.		Como se percebe das razões jurídicas de decidir acima, o relator utilizou a técnica do distinguishing com vistas à resolução de caso que apresentou certas particularidades, as quais não recomendavam a adoção da assentada jurisprudência.
13.		Preliminarmente, convém destacar que sempre que possível deve prevalecer a regra geral de interpretação que assegure relevância aos precedentes, mesmo em países que adotam o sistema de civil law, como é o caso do Brasil. Ou seja, as decisões anteriores proferidas em análise a determinadas hipóteses devem servir de modelo para aplicação posterior em questões semelhantes. A exegese que faz deferência aos julgados antecedentes confere confiabilidade, calculabilidade, coerência e segurança ao sistema jurídico e habitualmente permeia as decisões desta Casa de Contas, que reiteradas se tornam jurisprudência.
14.	Ocorre que, em determinadas situações, o caso concreto apresenta especificidades que o divisa dos demais e, por conseguinte, a solução pode se diferenciar da aplicação da jurisprudência consolidada. 
15.	Com o distinguishing, em substância, a "norma de interpretação" (jurisprudencial) continua inalterada, mas a norma de decisão daquela hipótese específica pode não reproduzir a literalidade da primeira, pois determinadas circunstâncias recomendam que a regra geral (norma de interpretação) seja afastada.
16.	Nos casos de admissões efetuadas após a validade do concurso, normalmente a jurisprudência desta Corte tem entendido que se deve considerar ilegal o ato, com negativa de seu registro, sem adotar providências para a cessação do vínculo dos empregados, ante a ausência do trânsito em julgado da ação judicial em que se discute a questão (regra geral/norma de interpretação) .
17.	A admissão da Sra. Lilian de Carvalho Andrade está revestida de particularidades que a dissociam desse encaminhamento (ilegalidade) e a aproximam da interpretação que orientou o Acórdão 11551/2021-TCU-Primeira Câmara (legalidade) .
18.	Essas peculiaridades são as seguintes: a) a ação foi ajuizada dentro do prazo de validade do concurso público; b) a sentença favorável à interessada transitou em julgado, adquirindo grau de imutabilidade e de assentamento definitivo do direito discutido (informação confirmada pela minha assessoria no sistema Pje, disponível em:< https://pje-consulta.trt3.jus.br/consultaprocessual/detalhe-processo/0010352-10.2016.5.03.0111/1#3365f14>, acesso em 13/2/2023) ; c) a decisão trabalhista teve "escopo restrito", sendo ausente "o caráter de generalidade", conforme os critérios fixados no decisum acima reproduzido, pois não estendeu a validade do certame, e sim determinou a contratação da autora para o emprego em que foi aprovada em concurso; e d) está presente a hipótese da irreversibilidade da contratação, haja vista a impossibilidade de revogação da ordem judicial (coisa julgada) .
19.	Esclarecida a necessária diferenciação do caso, entendo que a admissão em questão deve ser considerada legal, com registro do correspondente ato, na mesma linha de intelecção que sustentou o Acórdão 11551/2021-TCU-Primeira Câmara, haja vista que aquela interpretação se amolda adequadamente ao ato da Sra. Lilian de Carvalho Andrade e ainda faz deferência ao vetusto brocardo ubi eadem ratio ibi idem jus (onde houver o mesmo fundamento, haverá o mesmo direito) . 
20.	Ressalte-se, por fim, que tal encaminhamento guarda coerência com diversos outros julgados desta Corte, a exemplo dos Acórdãos/Segunda Câmara 6.099/2022, 3.200/2022 e 1.909/2022, todos de minha relatoria; 2.293/2022 - Segunda Câmara, relator Ministro-Substituto André de Carvalho; 2.512/2022 e 1.720/2022 - Primeira Câmara, relator Ministro Jorge Oliveira. 
	Ante o exposto, voto por que seja adotada a deliberação que ora submeto a este Colegiado.
TCU, Sala das Sessões, em 7 de março de 2023.
MARCOS BEMQUERER COSTA
Relator